【裁判字號】    92,台上,2273
【裁判日期】    921017
【裁判案由】    交還土地
【裁判全文】
最高法院民事判決                              九十二年度台上字第二二七三號
    上  訴  人  丙○○
                乙○○
                丁○○
                甲○○
    共      同  薛西全律師
    訴訟代理人  利美利律師
    被 上訴 人  戊○○
                己○○
右當事人間請求交還土地事件，上訴人對於中華民國九十年十二月二十五日台灣高等
法院高雄分院第二審判決（九十年度上字第二九六號），提起上訴，本院判決如左：
    主  文
上訴駁回。
第三審訴訟費用由上訴人負擔。
    理  由
本件上訴人主張：伊共有坐落高雄縣田寮鄉○○○段第一四一號土地（下稱系爭土地
），其中面積四千平方公尺部分原出租與被上訴人戊○○耕種，惟於民國四十八年一
月一日租期屆滿後，業經高雄縣田寮鄉公所核定准予收回並註銷租約在案，伊與被上
訴人戊○○間已無耕地三七五租約關係存在，則被上訴人戊○○與其子即被上訴人己
○○繼續占用系爭土地內如一審判決附圖（下稱附圖）所示Ａ、Ｂ、Ｃ部分，即屬無
權占有。爰依所有物返還請求權及租賃物返還請求權，求為命被上訴人將上開占用土
地內之地上物拆除並返還土地與伊之判決。
被上訴人則以：系爭租約租期屆滿後，雖經上訴人申請收回，然伊仍續行耕作並給付
租金，至今從未中斷，上訴人既未收回耕地而仍同意由伊繼續耕作且收受租金，則依
民法第四百五十一條規定，視為以不定期限繼續契約；況上訴人於四十八年間申請收
回，並不符合耕地三七五減租條例第十九條各款所列事由，田寮鄉公所准予收回，明
顯違法，兩造間之租約既尚未消滅，伊即屬有權占有等語，資為抗辯。
原審斟酌全辯論意旨及調查證據之結果，以：上訴人主張之事實，業據其提出土地登
記簿謄本、高雄縣田寮鄉公所核定收回自耕通知書為證，並有勘驗筆錄、複丈成果圖
、高雄縣田寮鄉公所九十年五月二日九０田鄉社字第二三八八號函及所附之相關文件
在卷可憑；被上訴人則以前開情詞置辯。經查：(一)按行政機關對於耕地三七五租約所
為之行政行為，限於管理耕地租約之訂立、變更、終止或換訂等登記事項，至於有關
當事人間之租約是否合法終止或消滅等實體法上效力之事宜，則為普通法院之權限，
不受行政機關是否准予收回之拘束。上訴人雖主張系爭租約業經田寮鄉公所核准收回
自耕，並為終止租約登記，租賃關係業已消滅云云。但此僅係行政機關就管理租約登
記事項所為之措施，不影響當事人在私法上權利之有無；況行政機關據以辦理租約得
否終止之耕地三七五租約清理要點第六點之規定，僅以出租人有無耕地三七五減租條
例第十九條第一項第一款之情形為審酌是否准許之依據，而未斟酌有無同條項第二、
三款之事由，自難以是否符合該要點所列之情形，作為認定租約得否合法終止之依據
，故上訴人之主張尚難採信。(二)承租人是否有續訂租約之意思，應以其是否有續行耕
作之事實及是否有繳納租金之情形為斷。上訴人雖於四十八年一月一日系爭租約之租
期屆滿後，向高雄縣田寮鄉公所申請終止租約收回土地，經該所以承租人未申請續租
為由准予收回，並報請高雄縣政府核定，而於高雄縣政府表示應查明承租人未申請續
訂租約之原因及有無為地主收回耕作等情時，即詢問戊○○未申請續訂租約之原因，
戊○○表示「承租土地等則太高而地質太瘠，所收成稻谷不夠納地主租谷，又本人工
作能力不足，所以無申請續訂租約」，然同時又表示「該筆土地現仍由本人耕作中」
及「該地並無被地主收回自耕」等語，有詢問筆錄在卷可稽，則戊○○僅表明因地質
或收成或工作能力問題致未申請續訂租約，並未明確表示不願續租之意思，況戊○○
已明確表示系爭土地仍由其耕作，且未經上訴人收回自耕，而自四十八年間起至今，
仍由戊○○繼續占有耕作達四十餘年，戊○○縱於收受田寮鄉公所續約之通知後未辦
理申請續租之手續，仍難據此推論其已不同意續租或有放棄續租之意思，故戊○○抗
辯其確有續租之意思，應可採信。(三)上訴人雖主張其於租期屆滿後申請收回自耕，顯
已表示反對續租之意思，而被上訴人戊○○既未申請續租，亦無續租之意思，兩造間
既無續租之意思合致，自難適用民法第四百五十一條規定視為續租。然查耕地三七五
減租條例第二十條既明定耕地租約於租期屆滿時，除出租人依該條例收回自耕外，如
承租人願繼續承租者，應續訂租約，故租期屆滿後，承租人如仍願意繼續承租時，出
租人除有符合該條例第十九條各款規定得收回自耕之情形外，承租人依法享有續租之
權利，並不因出租人表示反對續租而阻止其續租之效力。被上訴人戊○○於租期屆滿
後既有續租之意思及事實上之耕作，則上訴人縱有收回自耕之表示，亦不影響續租之
效力，此項續租之效力，於續租期間六年即五十四年一月一日屆滿後，既仍無得合法
終止之事由，自係繼續以六年為期間延續至今，尚未消滅，被上訴人戊○○抗辯其本
於租賃關係合法占有使用系爭土地，即屬有據。(四)被上訴人己○○為被上訴人戊○○
之子，有戶籍謄本為證，其陳明係依戊○○之指示協助耕作，則被上訴人己○○應屬
被上訴人戊○○之占有輔助人，亦非無權占有。第一審為上訴人敗訴之判決，理由雖
有不同，但結果相同，仍應予維持。因而駁回上訴人之上訴，經核於法並無違誤。上
訴人雖主張被上訴人對高雄縣田寮鄉公所核定收回自耕之通知，並未表示不服，該行
政處分即告確定，兩造間之租賃關係業已消滅云云。惟按出租人與承租人間於耕地租
約期滿時，因收回自耕或訂租約發生爭執，乃人民相互間私權之爭執，非行攻官署本
於行政裁量權所能解決，故縣政府准許出租人收回耕地之通知，並無拘束承租人之效
力。本院著有四十八年台上字第七０七號判例可循。原審認有關當事人間之租約是否
合法終止或消滅等實體法上效力之事宜，為普通法院之權限，不受行政機關是否准予
收回之拘束，於法並無不合。其他上訴論旨，係就原審取捨證據、認定事實及解釋契
約之職權行使，指摘原判決不當，求予廢棄，非有理由。
據上論結，本件上訴為無理由，依民事訴訟法第四百八十一條、第四百四十九條第一
項、第七十八條，判決如主文。
中      華      民      國    九十二    年      十      月     十七     日
                              最高法院民事第一庭
                                  審判長法官  李  錦  豐
                                        法官  楊  鼎  章
                                        法官  吳  麗  女
                                        法官  陳  國  禎
                                        法官  陳  重  瑜
      右正本證明與原本無異
                                              書  記  官
中      華      民      國    九十二    年     十一     月      四      日


司法院資訊處製作；財團法人民間司法改革基金會備份。
